【裁判字號】    98,家訴,167
【裁判日期】    980804
【裁判案由】    確認親子關係不存在
【裁判全文】
臺灣臺中地方法院民事判決  98年度家訴字第167號
原      告  甲○○
訴訟代理人  鄭志明律師
被      告  乙○○
上列當事人間請求確認親子關係不存在事件，經本院於中華民國
98年7月21日言詞辯論終結，判決如下：
    主      文
確認原告與被告間之親子關係不存在。
訴訟費用由被告負擔。
    事實及理由
甲、程序方面：
壹、按現行民事訴訟法中親子關係事件之規定，雖未定有確認親
    子關係訴訟之類型，但親子關係存否，不僅涉及相關當事人
    身份關係之確定，同時對於例如親權、扶養、法定代理甚至
    繼承等法律關係之成立或存在與否，皆產生重要之關連，是
    以親子關係存在與否之確定，所牽涉者並非僅係單純之法律
    事實，同時本類訴訟之標的即為身份上法律關係存否之確認
    ，向來學說及實務上之見解亦皆承認親子間身份關係可以作
    為確認訴訟之標的，並將此種訴訟解為人事訴訟之一種，其
    程序，應準用（類推適用）關於親子關係程序之規定（陳棋
    炎、黃宗樂、郭振恭共著「民法親屬新論」第280頁、三民
    書局股份有限公司發行、民國94年5月修訂5版1刷參照）。
貳、次按否認子女、否認推定生父之訴，專屬子女住所地或其死
    亡時住所地之法院管轄；但訴之原因事實發生於子女之居所
    地者，得由各該居所地之法院管轄，此觀民事訴訟法第589
    條及第596條第1項前段準用第568條第1項但書之規定即明。
    而上開條文之規定，揆諸前揭說明，於確認親子關係訴訟，
    自得予以類推適用。復按上開條文但書規定之立法目的，無
    非著眼於訴之原因事實發生地之法院較易調查，故於專屬管
    轄外，增設該任意管轄之規定，縱子女於訴之原因事實發生
    後遷移居所，致起訴時之住居所管轄法院非該原因事實發生
    地之法院，仍無影響原因事實發生地法院因地點接近較易調
    查之客觀情事，是以子女前居所地甚或前住所地之法院，當
    亦有管轄權（臺灣高等法院暨所屬法院88年度法律座談會，
    針對離婚事件管轄權之研討結果，就居所地之認定，亦採同
    一見解）。再按管轄權之有無，應依原告主張之事實，按諸
    法律關於管轄之規定而為認定，與其請求之是否成立無涉（
    最高法院65年台抗字第162號判例參照）。
參、原告主張其非被告之婚生子，與被告亦無血緣關係，但戶籍
    登記為被告之子為由，提起本件確認親子不存在訴訟，參諸
    前揭說明，應類推適用人事訴訟程序中有關否認推定生父之
    訴定其管轄法院。而原告住所位於新竹縣新豐鄉○○路40號
    2樓之12並現居於上址之事實，除據原告陳明外，並有其提
    出之戶籍謄本1件可證，固非位於本院轄區。惟被告於本院
    98年6月25日行言詞辯論時陳稱：「…當初因為原告沒有父
    親，要入學時沒有戶口，我太太跟我說原告是她生的，要入
    我們戶口才可以上學…那時候我跟太太是住於臺中，入戶口
    時我們夫妻在臺中，但小孩並不住臺中」等語，是依被告上
    開所陳，本訴訟原因事實發生當時原告之住所，係位於台中
    地區（民法第1060條參照）。執此，在類推適用民事訴訟法
    第596條第1項前段準用第568條第1項但書之規定後，本院就
    本件確認親子關係不存在訴訟，自有管轄權。
乙、實體方面：
壹、原告起訴主張：原告係其生母即訴外人吳淑惠於68年3月2日
    分娩所生，被告實非原告生父，嗣因吳淑惠與被告於73 年8
    月6日結婚，吳淑惠為辦理原告入學登記，乃自行向戶政事
    務所申請登記被告為原告之生父，為及早確定原告在私法上
    之地位，並維護戶籍登記內容之正確性，原告應有即受確認
    判決之法律上利益，爰提起本件訴訟，請求確認兩造間之親
    子關係不存在等語。並聲明：如主文所示。
貳、被告聲明同意原告之訴，並對原告主張之前開事實均不爭執
    。
參、得心證之理由：
一、按須提起否認之訴否認其為婚生子女者，僅限於依民法第
    1062條及第1063條第1項推定之婚生子女，此由規定否認子
    女、否認推定生父訴訟之同法第1063條第2項，明定否認對
    象係同條第1項推定之婚生子女自明，故對不受上開推定之
    婚生子女否認其為婚生，例如：民法第1064條所定非婚生
    子女其生父與生母結婚視為婚生子女（準正）者，因妻之受
    胎非在婚姻關係存續中，該受準正之子女即不受民法第1063
    條第2項規定應提起否認之訴之限制，而得以一般確認親子
    關係不存在訴訟為之（最高法院91年度台上字第1222號判決
    ，亦同此旨），且有提起確認身分之訴之必要者，均可隨時
    提起，不受否認子女、否認推定生父之訴所定除斥期間之限
    制（參前揭書280頁），惟因本訴之性質仍屬人事訴訟程序
    ，民事訴訟法第594條關於認諾及訴訟上自認或不爭執事實
    之效力等規定，均不適用，但法院仍得以此自認或不爭執之
    情形，作為其依自由心證判斷事實真偽之資料（最高法院29
    年上字第56號、32年上字第2316號判例參照）。
二、原告主張其係生母吳淑惠於68年3月2日分娩所生，被告實非
    原告生父，嗣因吳淑惠與被告於73年8月6日結婚，吳淑惠為
    辦理原告入學登記，乃向戶政事務所申請登記被告為原告生
    父等事實，業據原告提出戶籍謄本2件為證；另經本院採取
    兩造之口腔黏膜細胞檢體送請博微生物科技股份有限公司分
    子生物實驗室進行親子鑑定，鑑定結果為：「送檢註明為乙
    ○○與甲○○之檢體，其DNA STR系統之DBS1179、D7S820、
    D13S317、D2S1338、D19S433 、TPOX、D18S51等7個基因座
    之基因型別矛盾，所以乙○○與甲○○間應不存在一親等直
    系血親血緣關係」等語，此有該公司出具之DNA親子血緣關
    係諮詢報告單附卷可稽。本院參酌現代生物科學發達，醫學
    技術進步，以DNA基因圖譜定序檢驗方法鑑定子女之血統來
    源之精確度已達99.8%以上；另被告就本件訴訟為認諾及不
    爭執原告主張之事實，雖不生訴訟上效力，但其供陳，仍足
    資佐證原告所主張事實之真實性。執此，原告之主張，應堪
    信為真實。
三、民事訴訟法第247條所謂即受確認判決之法律上利益，係指
    因法律關係之存否不明確，致原告在私法上之地位有受侵害
    之危險，而此項危險得以對於被告之確認判決除去之者而言
    ，故確認法律關係成立或不成立之訴，苟具備前開要件，即
    得謂有即受確認判決之法律上利益（最高法院42年度臺上字
    第1031號判例參照）。兩造間既不具血緣關係，但原告戶籍
    登記為被告之子，是前開戶籍登記顯與事實不符；另原告早
    於68年3月2日即已出生，被告與吳淑惠則遲至73年8 月6日
    始結婚，足見原告並未受婚生推定，兩造係依準正視為婚生
    子女之方式取得戶籍上之身分（父子）關係，是原告得提起
    者乃一般確認之訴，並非否認訴訟，亦不受否認推定生父訴
    訟所定除斥期間之限制；又因前揭不實戶籍登記之故，兩造
    間因親子關係所生之扶養、繼承等私法上權利義務存否即不
    明確，此等法律關係有無即有不安之狀態，並得以確認判決
    除去；復因虛偽之出生登記，為更正戶籍上之記載，依戶籍
    法第22、25條、戶籍法施行細則第13條第1項及內政部頒布
    之戶籍更正登記要點第4點之規定，向戶政事務所申請更正
    登記時，須憑法院判決書、裁定書、認證書及檢察署處分書
    等始得辦理。是以，原告應有即受確認判決之法律上利益，
    而得起訴請求確認。從而原告提起本訴，請求確認其與被告
    間之親子關係不存在，為由理由，應予准許。
丙、訴訟費用負擔之依據：民事訴訟第78條。
中    華    民    國    98    年    8    月    4    日
                  家事法庭           法  官  劉長宜
以上正本係照原本作成。
如對本判決上訴，須於判決送達後20日之不變期間內，向本院提
出上訴狀（須附繕本）。
中    華    民    國    98    年    8    月    4    日
                                     書記官  董美惠


司法院資訊處製作；財團法人民間司法改革基金會備份。
